【裁判字號】    90,上訴,32
【裁判日期】    891103
【裁判案由】    偽造文書等
【裁判全文】
臺灣高等法院刑事判決                                九十年度上訴字第三二號
    上  訴  人  台灣宜蘭地方法院檢察署檢察官
    上  訴  人
    即  被  告  乙○○
    被      告  丙○○
右上訴人因被告偽造文書等案件，不服臺灣宜蘭地方法院八十九年度訴字第一七六號
，中華民國八十九年十一月三日第一審判決（起訴案號：臺灣宜蘭地方法院檢察署八
十九年度偵字第三八、第一七０四號），提起上訴，本院判決如左：
    主  文
原判決關於乙○○、丙○○部分均撤銷。
乙○○共同行使偽造私文書，足以生損害於他人，累犯，處有期徒刑玖月。
偽造之黃永旭名義新台幣三百萬元收據一紙上，偽造之黃永旭簽名及指印各壹枚均沒
收。
丙○○共同行使偽造私文書，足以生損害於他人，處有期徒刑柒月，緩刑肆年。
偽造之黃永旭名義新台幣三百萬元收據一紙上，偽造之黃永旭簽名及指印各壹枚均沒
收。
    事  實
一、乙○○於民國（下同）八十年間，因妨害兵役案件，經臺灣桃園地方法院八十年
    易字第八五一號案件，判處有期徒刑七月，乙○○提起上訴，經本院八十年上訴
    字第二五四六號案件，判決上訴駁回。乙○○未再上訴而確定，於八十三年八月
    六日執行完畢。丁○○（經原審法院判決有期徒刑十一月，緩刑四年，丁○○未
    上訴而確定）係日盛徵信有限公司宜蘭分公司（後由乙○○另組全鴻徵信有限公
    司）職員，於八十八年三月間，因甲○○央伊為其處理連暢穫積欠甲○○債務事
    宜，竟夥同任職日盛徵信有限公司台北總公司之乙○○，共同意圖為自己不法之
    所有，基於概括之犯意，推由丁○○向甲○○謊稱要找台北黑道天道盟吃飯及跟
    蹤連暢穫，需款新臺幣（下同）三十四萬八千元，而於八十八年四月間由丁○○
    分三次向甲○○收取，丁○○得款十五萬元，其餘分予乙○○。丁○○、乙○○
    二人承前之概括犯意，再與不詳年籍之成年男子陳哲銘（未起訴）基於意圖為自
    己不法所有之犯意聯絡，推由丁○○向甲○○訛稱要清償連暢穫積欠合作金庫之
    利息，俾宜蘭市○○段六二之三、六二之十一、六二之十二、六二之二三、六二
    之二五等五筆連暢穫設定給合作金庫之土地免被查封拍賣，需款三百萬元，甲○○不疑有詐，乃於八十八年五月六日自銀行領款三百萬元交付丁○○，但其等實
    際上並未拿去清償利息，由丁○○、乙○○各分得一百十萬元，陳哲銘分五十萬
    元，彼時尚不知情之丙○○分三十萬元。乙○○、丁○○在收到甲○○三百萬元
    後，承前詐欺之概括犯意，並與丙○○基於共同意圖為自己不法所有之犯意聯絡
    ，由丁○○於八十八年五月二十八日打電話對甲○○詐稱，羅福助討債公司之人
    要約金主吃販，須款三十萬元，再由丙○○以羅福助討債公司之人之身分前往鴻
    園（起訴書誤載為鴻源）西餐廳向甲○○取款，甲○○不敢給付，並向丙○○詢
    問先前其所給付丁○○二人之三百萬元，是否應開給收據，丙○○乃轉告丁○○
    及乙○○，甲○○亦向乙○○、丁○○確認丙○○其人，渠等均表示可信任，且
    渠等為達繼續詐騙甲○○三十萬元之目的，與丙○○共同基於偽造文書並持以行
    使之犯意聯絡，先由丁○○囑託不知情之周月玲偽造「黃永旭」之簽名及指印，
憑以偽造「黃永旭」名義，收受甲○○三百萬元之收據一紙，再由乙○○交予丙○○，於翌日在上開西餐廳，由丙○○向甲○○收取三十萬元，並向甲○○謊稱
    「黃永旭」係羅福助討債公司法律顧問，而交付該紙收據予甲○○，足生損害於
    「黃永旭」，丙○○所收取之三十萬元，由丙○○、乙○○、丁○○三人朋分各
    得十萬元。嗣於八十八年九月中旬，連暢穫上揭土地為合作金庫向法院聲請查封
    拍賣，甲○○方知受騙。
二、案經甲○○訴請台灣宜蘭地方法院檢察署檢察官偵查起訴。
    理  由
一、上訴人即被告乙○○及被告丙○○對於右揭事實，於原審除否認行使偽造文書之
    犯行外，餘均坦承不諱，就行使偽造文書部分，丙○○辯稱：係乙○○將收據放
    在信封袋內並封口後，交給伊拿給甲○○云云。乙○○與判決確定之丁○○均辯
    稱：未交付署名黃永旭之收據給丙○○拿給甲○○云云。惟查，右揭事實，業據
    告訴人甲○○指訴綦詳，而乙○○對於於右揭時地多次詐取甲○○金錢及丙○○
    對於參與最後詐取三十萬元及交付署名黃永旭之收據予甲○○之事實，亦均坦承
    不諱（見原審卷第五十二頁），且與告訴人甲○○指訴情節相符，雖被告二人均
    否認行使偽造文書之犯行。惟被告乙○○於本院審理時已供稱，該收據是丁○○
    叫周月玲寫的（見本院審判筆錄），周小姐不知其詳細內容。又該收據係乙○○
    交交付予甲○○，業據丙○○與乙○○於本院調查時供述明確（見本院九十年二
    月二十一日訊問筆錄）。丙○○雖供稱，收據放在信封內，伊未拿出來看。但信
    封未封口，業據甲○○在原審證述明確，且甲○○是要求被告等人給付收據，而
    被告等人均無法供述何以有一名叫「黃永旭」者出具收據，則被告丙○○、乙○○及丁○○均應知該收據係冒「黃永旭」之名所偽造，卻仍將之交付被害人甲○○，以詐欺三十萬元，而「黃永旭」將被認定收受三百萬元，致有背負清償責任
    之虞，足生損害於「黃永旭」，另被告乙○○坦承丙○○於八十八年五月二十八
    日與甲○○第一次見面回來時，有告知甲○○要求交付三百萬元收據一事，丙○○亦稱其在甲○○要求開收據時，有告知甲○○可打電話問丁○○，又丙○○在
    鴻園西餐廳向甲○○拿取三十萬元及交付收據時，丁○○及乙○○在外等候，亦
    為丁○○、乙○○所是認（見原審卷第八十三頁），參以向甲○○拿三百萬元者
    是丁○○及乙○○，交付甲○○收據一事，其二人必然不可能置身事外，則丁○○、乙○○與丙○○應具犯意聯絡，堪以認定，此外復有全鴻徵信有限公司登記
    資料（見偵查卷第五十三頁至五十六頁）、連暢穫土地登記簿謄本（見偵查卷第
    七十一頁至九十六頁）、銀行提款條、匯款單、署名「黃永旭」之收據附卷可稽
    （見偵查卷第八八頁至十三），本案事證明確，被告二人犯行均堪以認定。再被
    告乙○○於本院調查時雖請求鑑定該收據之筆跡非伊之筆跡云云。但乙○○於本
    院審理時，已供承收據係丁○○叫周月玲寫的，既非被告乙○○所寫，自無鑑定
    筆跡之必要，併此敘明。
二、核被告二人所為，均係犯刑法第三百三十九條第一項之詐欺罪及同第二百十六條
    、第二百十條之行使偽造私文書罪。偽造文書後持以行使，偽造文書之低度行為
    ，應為行使偽造文書之高度行為所吸收，只論以行使偽造文書罪。被告乙○○與
    判決確定之丁○○間就第一次詐欺犯行，具犯意聯絡及行為分擔，就第二次詐欺
    犯行，乙○○、丁○○與陳哲銘間具犯意聯絡及行為分擔，就第三次詐欺犯行及
    行使偽造私文書犯行，乙○○、丁○○二人與被告丙○○具犯意聯絡及行為分擔
    ，均應論以共同正犯。被告乙○○先後多次詐欺犯行，時間緊接，犯罪構成要件
    相同，顯係出於概括之犯意反覆為之，為連續犯，依法應以一罪論，並加重其刑
    。被告乙○○及丙○○及丁○○就所犯詐欺及行使偽造私文書二罪間，有方法結
    果之牽連關係，為牽連犯，應依刑法第五十五條後段從一重之行使偽造文書罪處
    斷。被告乙○○於八十年間，因妨害兵役案件，經臺灣桃園地方法院八十年易字
    第八五一號案件，判處有期徒刑七月，乙○○提起上訴，經本院八十年上訴字第
    二五四六號案件，判決上訴駁回。乙○○未再上訴而確定，並於八十三年八月六
    日執行完畢，有臺灣高等法院檢察署刑案紀錄簡覆表在卷足憑，五年內再犯本件
    有期徒刑以上之罪，為累犯，依法加重其刑。
三、原審予以論罪科刑，固非無見，惟原判決認被告二人所犯偽造文書及詐欺二罪，
    應分論併罰，已有未洽，且偽造之收據上偽造之「黃永旭」簽名、指印，依刑法
    第二百十九條規定，不問屬於犯人與否，均應宣告沒收，原判決未併予宣告沒收
    ，亦有未當，被告乙○○提起上訴，否認有詐欺之意，固無可採，檢察官依被害
    人之聲請提起上訴，指被告丙○○另詐欺被害人八百八十七萬元部分，原審未併
    予審酌云云，惟檢察官於起訴書中已敘明，該部分係屬投資之民事糾紛，故不另
    為不起訴處分，又被害人甲○○於本院調查時亦供稱，對該部分被告丙○○不成
    立犯罪，經檢察官不另為不起訴處分一節表示無意見（見本院九十年二月二十一
    日訊問筆錄），且本院亦認定有關八百八十七萬元部分係屬民事糾紛，檢察官此
    部分之上訴理由亦無可採，惟檢察官指原判決就行使偽造文書及詐欺部分未依牽
    連犯判決則為有理由，應由本院將原判決關於乙○○、丙○○部分撤銷改判。審
    酌被告丙○○係初犯，有台灣高等法院檢察署刑案紀錄簡覆表在卷足憑，及被告
    二人犯罪手法、犯罪情節輕重之不同及犯後態度，及被告乙○○與被告丙○○已
    與被害人和解，被害人亦表示不再對被告追究刑責，此有被害人出具之和解書二
    紙在卷可憑等一切情狀，各量處如主文所示之刑。偽造之「黃永旭」名義新台幣
    三百萬元收據一紙，已交付被害人甲○○，非屬被告等人所有，不得宣告沒收，
    至於該收據上偽造之「黃永旭」簽名及指印各壹枚均應依刑法第二百十九條規定
    宣告沒收。
四、被告丙○○前未曾受有期徒刑以上刑之宣告，此有台灣高等法院檢察署刑事資料
    中心前科查註紀錄表附卷可稽，且丙○○已賠償被害人，被害人亦具狀表示不再
    追究被告丙○○之刑責，丙○○經此起訴審判後，當能知所警惕，信無再犯之虞
    ，本院認所宣告之刑以暫不執行為適當，爰併諭知緩刑四年，以策自新。
據上論斷，應依刑事訴訟法第三百六十九條第一項前段、第三百六十四條、第二百九
十九條第一項前段，刑法第第二十八條、第三百三十九條第一項、第二百十六條、第
二百十條、第五十六條、第五十五條、第四十七條、第二百十九條、第七十四條第一
款，罰金罰鍰提高標準條例第一條前段，判決如主文。
本案經檢察官沈明彥到庭執行職務。
中    華    民    國      九十    年       三       月      二十七      日
                             臺灣高等法院刑事第二十二庭
                                 審判長法  官  許  正  順
                                       法  官  胡  方  新
                                       法  官  林  明  俊
右正本證明與原本無異。
如不服本判決應於收受送達後十日內向本院提出上訴書狀，其未敘述上訴之理由者並
得於提起上訴後十日內向本院補提理由書（均須按他造當事人之人數附繕本）。
                                       書記官  蕭  進  忠
中    華    民    國      九十    年       三       月      二十九      日
附錄：本案論罪科刑法條全文：
刑法第二百十六條
行使第二百十條至第二百十五條之文書者，依偽造、變造文書或登載不實事項或使登
載不實事項之規定處斷。
刑法第二百十條
偽造、變造私文書，足以生損害於公眾或他人者，處五年以下有期徒刑。


司法院資訊處製作；財團法人民間司法改革基金會備份。
